【裁判字號】    98,交聲,3575
【裁判日期】    990506
【裁判案由】    違反道路交通管理處罰條例聲明異議
【裁判全文】
臺灣桃園地方法院交通事件裁定        98年度交聲字第3575號
原處分機關  交通部公路總局新竹區監理所中壢監理站
異  議  人  乙○○
代  理  人  甲○○
上列異議人因違反道路交通管理處罰條例案件，對於交通部公路
總局新竹區監理所中壢監理站於民國98年11月25日所為之處分（
原處分案號：壢監裁字第裁53-V00000000號），聲明異議，本院
裁定如下：
    主    文
原處分撤銷。
乙○○不罰。
    理    由
一、原處分意旨略以：本件異議人即受處分人乙○○之代理人甲
    ○○，於民國98年10月18日晚間9 時36分許，駕駛異議人所
    有之車牌號碼2251-VY 號自用一般小客車（下稱系爭汽車）
    ，行經屏東縣恆春鎮臺26線核三廠南下車道，因有「電系設
    備屬可變更設備，變更不申請臨時檢驗而行駛」之違規，為
    屏東縣政府警察局恆春分局員警蔡明育當場攔停舉發。嗣異
    議人於舉發通知書所載應到案日期前，提出申訴，經原處分
    機關調查結果，認異議人確有前述違規行為，乃依道路交通
    管理處罰條例第18條第1 項之規定，於98年11月25日以壢監
    裁字第裁53-V00000000號，裁處罰鍰新臺幣（下同）3, 600
    元，車輛責令檢驗等語。
二、異議意旨則以：伊所有之系爭汽車確有於前述時、地，經警
    攔查併擎單舉發等事實，然舉發當日員警並未會同監理機關
    所屬專業人士施以檢測，顯違反內政部警政署頒布之「執行
    取締汽車設備變更或損壞應注意事項」，而與依法行政原則
    有違；且伊之代理人甲○○駕駛系爭汽車行經上開路段，並
    無其他違規情事，即遭警員躲於隱蔽處、末開啟警示燈隨機
    攔查，且未告知攔查目的，實違反內政部警政署交通違規稽
    查與輕微違規勸導作業注意事項及正當法律程序。況引擎室
    並非目視所及之範圈，警察機關並無持搜索票，亦未得其同
    意，不符合不要式搜索要件，依法無證據能力，為此，請求
    撤銷原處分等語。
三、按汽車車身、引擎、底盤、電系等重要設備變更或調換，或
    因交通事故遭受重大損壞修復後，不申請公路主管機關施行
    臨時檢驗而行駛者，處汽車所有人2,400 元以上9,600 元以
    下罰鍰，並責令其檢驗，道路交通管理處罰條例第18條第1
    項定有明文；又依道路交通安全規則附件15「汽車設備規格
    變更規定」，其中「電系設備－頭燈（氣體放電式頭燈）（
    即HID 頭燈）」，如有改裝，應經公路監理機關依氣體放電
    式頭燈檢驗標準檢驗合格，辦理變更登記。
四、經查：
  (一)異議人乙○○變更其所有自小客車之頭燈之事實，固有屏東
    縣政府警察局舉發違反道路交通管理處罰事件通知單1 紙及
    屏東縣政府警察局恆春分局99年1 月6 日恆警交裁字第0990
    000243號函所附舉發員警職務報告、現場照片5 張在卷（見
    本院卷第14頁、第34頁至第41頁）可證，並經證人即本件舉
    發丙○○○○到庭結證稱：值勤當時見系爭汽車車燈很亮很
    刺眼，無法直視車內狀況及車牌，故伊懷疑系爭汽車改裝大
    燈，攔停後開啟引擎蓋，發現HID 頭燈穩定器，因車燈很亮
    無法判定是否為黃光，但綜合判斷攔停時之亮度，故確認為
    HID 頭燈，且另名員警朱清安有相關汽車改裝之經驗，當場
    亦確認無誤等語，則原處分機關爰依前揭規定對之裁處3,60
    0 元，車輛責令檢驗，固非無見，然：
  (二)按道路交通管理處罰條例第18條第1 項之規定，係以汽車車
    身、引擎、底盤、電系等重要設備變更或調換，或因交通事
    故遭受重大損壞修復後，不申請公路主管機關施行臨時檢驗
    而行駛者為處罰要件，惟汽車電系項目之氣體放電式頭燈等
    可變更設備有否變更，判別須經公路監理機關檢驗，取締時
    應會同公路監理機關取締，不得單獨取締，內政部警政署執
    行取締汽車設備變更或損壞應注意事項所明文，而此為行政
    機關內部之行政規則，自有拘束原機關及其下級機關之內部
    拘束力（行政程序法第161 條參照），雖不直接對外發生法
    律效果，但以行政自我拘束為基礎，形成行政規則之「間接
    對外效力」，本件舉發機關未具認定氣體放電式頭燈之專業
    審查權限，且未會同監理機關以聯合稽查方式並由該機關專
    業人員依其職責為專業認定，僅憑舉發員警個人感官認知即
    遽以舉發，未能依前述行政規則所定方式確認後為之，其舉
    發程序已存有重大瑕疵，而得據為撤銷原處分之理由。
  (三)又原處分機關認異議人有前述違規行為，無非以舉發員警目
    視車燈過亮，及開啟系爭汽車引擎蓋後，發現HID 頭燈穩定
    器，並當場拍攝該照片為其主要依據，然頭燈是否過亮，除
    因個人主觀判斷標準不一外，有亦有可能因為燈泡瓦數之不
    同，而影響頭燈之亮度，是頭燈過亮尚不足以推論為頭燈有
    作HID 燈之變更；再者，本院依職權以上開照片為附件函詢
    交通部公路總局新竹區監理所中壢監理站為HID 頭燈鑑定，
    函覆結果略認：系爭汽車未以實車查驗，僅憑相片無法判定
    是否為HID 頭燈等情，亦據該機關於99年2 月3 日，以竹壢
    監字第0990002687號函覆在卷（見本院卷第46頁）可參，足
    見職司判斷及審查法定檢驗項目此法定職務之監理單位就此
    目視所及之設備，亦無法判定系爭汽車確有本件違規事實，
    甚為明確，且引擎室裝有穩定器，並不代表車上頭燈為HID
    燈，前述照片充其量僅能證明系爭汽車之引擎室有HID 頭燈
    穩定器，而未能認定該穩定器是否確實裝設啟動，及是否能
    正常運作，此與系爭汽車是否裝有HID 頭燈息息相關，原處
    分機關均未予認定，是舉發員警徒以系爭汽車引擎室內有HI
    D 頭燈穩定器，即認定違法改裝HID 頭燈，稍嫌速斷。
  (四)況系爭汽車於88年7 月21日起至98年12月30日止，所為歷次
    車輛檢驗，並無任何不合格之情況，而車頭燈均列為檢驗項
    目等情，此有卷附之交通部公路總局新竹區監理所中壢監理
    站98年12月28日竹監壢字0980030127號函、99年3 月16日竹
    監壢字第0990006130號函所附之檢驗歷史資料可參（見本院
    卷第24頁、第65頁），系爭汽車既然通過歷次車頭燈之檢驗
    ，是否仍有前述違規事實，已非無疑，自應為異議人有利之
    認定。
  (五)縱上，異議人主張本件無從認定系爭汽車是否裝有HID 頭燈
    ，即屬有據。迺原處分機關未察，進而對異議人加以裁罰，
    即難認允洽；異議人以前詞為由，向本院提出異議，即有理
    由，爰撤銷原處分，並由本院另為異議人不罰之諭知。
據上論斷，應依道路交通案件處理辦法第20條前段，裁定如主文
中    華    民    國    99    年    5     月    6     日
                    交通法庭法  官    陳德池
以上正本證明與原本無異。
如不服本裁定，應於裁定送達後5 日內向本院提出抗告狀。
                            書記官    謝雅茹
中    華    民    國    99    年    5     月    6     日

司法院資訊處製作；財團法人民間司法改革基金會備份。
